【裁判字號】    99,上易,148
【裁判日期】    990423
【裁判案由】    妨害名譽
【裁判全文】
臺灣高等法院刑事判決                 99年度上易字第148號
上  訴  人  臺灣基隆地方法院檢察署檢察官
被      告  甲  ○
上列上訴人因被告妨害名譽案件，不服臺灣基隆地方法院98年度
易字第505號，中華民國98年12月23日第一審判決（起訴案號：
臺灣基隆地方法院檢察署98年度偵字第3573號），提起上訴，本
院判決如下：
    主  文
上訴駁回。
    理  由
一、公訴意旨略以：被告甲○與告訴人乙○○係朋友關係，告訴
    人在基隆巿中正路138號1樓開設商店，並聘僱林秋盛為員工
    。被告於民國97年間，聽聞告訴人離職員工陳文發談及「乙
    ○○與林秋盛交往同居不讓別人知道，且拿走林秋盛二百餘
    萬元退休金」等事，惟被告直至98年6月間，始在電話中，
    將陳文發傳述之上開言論告知告訴人，告訴人因而氣憤難耐
    。98年6月27日（起訴書誤載為23日）下午3時30分許，被告
    至基隆巿中正路138號1樓探望告訴人，告訴人向被告說明並
    未與林秋盛交往並拿走林秋盛退休金一事，並走出店外，要
    當時坐在店外之林秋盛證實，告訴人與林秋盛並稱要叫陳文
    發出面對質，被告竟在上開商店門口之公開場所，對告訴人
    以臺語稱：「臭屁股還怕人挖」一語侮辱告訴人。因認被告
    涉犯刑法第309條第1項之公然侮辱罪嫌等語。公訴意旨認被
    告涉有上開罪嫌，係以被告於警詢、偵訊時之供述、告訴人
    與證人林秋盛於警詢、偵訊時之陳述等證據，及公訴人以告
    訴人、證人林秋盛於審判程序中之證述亦相符，可見被告所
    辯並非事實，又被告當時音量可使來往行人及在場之告訴人
    、證人林秋盛等人均處於可得見聞之狀態，被告對「臭屁股
    還怕人挖」一詞坦陳係屬罵人言詞，告訴人及證人林秋盛亦
    認字句不雅，雖未將該內容完全描述出來，但單從該言語形
    式而論，係指摘人做壞事欲蓋彌彰，可見被告確有侮辱告訴
    人名譽，資為主要論據。
二、按犯罪事實應依證據認定之，無證據不得認定犯罪事實；不
    能證明被告犯罪者，應諭知無罪之判決，刑事訴訟法第154
    條第2項、第301條第1項分別定有明文。又刑法第309條所規
    定「侮辱」，係以使人難堪為目的，以言語、文字、圖畫或
    動作，表示不屑、輕蔑或攻擊之意思，足以對於個人在社會
    上所保持之人格及地位，達貶損其評價之程度，始足當之。
    又刑法妨害名譽罪章保護之法益係在保障個人之名譽不受不
    當詆毀，而名譽究有無毀損，非單依被害人主觀感情決之，
    應依社會通念為客觀評價，如評價結果認客觀上名譽已受貶
    損，則縱使未傷及被害人主觀感情，仍應認為名譽已受侵害
    ；反之，縱然已傷及被害人主觀感情，然實際上行為人之行
    為對被害人之社會客觀評價並無影響，即無名譽侵害之可言
    。次按刑法第309條第1項公然侮辱罪之成立，須以行為人主
    觀上出於侮辱他人之意思，而以客觀上足以貶損侮辱他人人
    格之言語加以指陳辱罵，始足當之。若行為人並無侮辱他人
    之主觀犯意，縱其言語有所不當或致他人產生人格有受辱之
    感覺，亦無從以該罪相繩。
三、經查：
  (一)告訴人乙○○於原審證稱：被告在案發前二天電話中告訴伊
    ，伊已離職多年之員工陳文發約1、2年前曾跟她說，伊騙了
    林秋盛200多萬元，且說伊與林秋盛有同居關係，沒有讓別
    人知道，伊就向被告發誓說，如果伊有騙林秋盛1毛錢的話
    ，出去會被車子撞死，被告說她是為了伊好，但伊不覺得；
    本件案發當時被告到隔壁修車，走到伊店門口，伊請被告進
    來坐，伊與被告是結拜姊妹，伊就向被告說這件事情，伊不
    想惹是生非，人家愛講就去講，但是被告又說伊精神有問題
    ，為何不去看醫生，所以伊跟她越講越生氣，伊站起來想叫
    她回去，此時剛好林秋盛坐在門口的椅子上，伊就跟被告說
    要不然去問林秋盛，伊有無騙他的錢，伊等就一同出去，伊
    問林秋盛說，你有無向陳文發說伊（乙○○）騙了你200多
    萬元，而且還跟你同居，被告這時也向林秋盛說這是陳文發
    講的，後來林秋盛就叫被告去找陳文發過來對質，被告不去
    找陳文發，就以臺語面對伊大聲說「臭屁股還怕人家挖」，
    然後被告就走了，當時有路人從旁邊走過去等語（見原審卷
    第23至24頁）。證人林秋盛其於檢察官偵訊時亦證述：事發
    當時伊在店外騎樓，被告與告訴人在店裡吵鬧，她們二人後
    來走到店外，告訴人問伊「甲○說我騙了你200多萬」，伊
    就說「我哪有200多萬，勞保退休金才50多萬」，伊就問被
    告是誰說的，被告說是阿發講的，告訴人跟伊都很生氣，就
    跟被告說叫阿發出來對質，被告沒講話，掉頭就走，並對告
    訴人說「臭屁股還怕人挖」等語（見偵查卷第24頁）。而於
    原審亦證稱：伊受僱告訴人迄今將近20年，告訴人是計程車
    行老闆，伊在她的車行開計程車，本件案發時伊在中正路
    138號騎樓乘涼，當時只有伊1個人坐在外面，被告與告訴人
    本來是在門裡面講，因為門關起來，所以聽不到談話內容，
    後來告訴人走出門外問伊，被告說有人說告訴人拿了伊200
    多萬元，且有同居關係，伊說如果是阿發講的，叫阿發來對
    質，這個阿發伊也認識，以前也是受僱於告訴人開計程車，
    但已離職，後來被告就要離開，並且講了一句臺語「臭屁股
    還怕人家挖」，被告是已經要離開了轉頭對告訴人講的等語
    （見原審卷第27至28頁）；另被告於偵訊時供述：當天下午
    伊去告訴人店旁修車，伊到告訴人店外探頭，告訴人叫伊進
    去，當時林秋盛坐在騎樓下，因為告訴人店內開冷氣，所以
    門關著；二天前伊與告訴人電話中談及一年多伊前聽陳文發
    講林秋盛200多萬勞保退休金被告訴人拿走，且他們二人在
    一起，伊把聽到的跟告訴人講，所以那天伊去店裡，告訴人
    要跟伊解釋此事，伊用意是要告訴人注意林秋盛，不要讓人
    家有話講，告訴人就生氣要趕伊走，伊走到店外，告訴人就
    問林秋盛說「你為何跟人家說我騙了你2、300萬」，林秋盛
    就說要陳文發來對質，伊就說「你找他出來啊」並轉身就走
    ，伊當時不是以臺語說「臭屁股還怕人家挖」，而是說「臭
    脾氣不要四處舉」等語（見偵查卷第24至25頁）；於原審供
    述：當天告訴人把伊找進去，罵伊拋夫棄子，且說是伊有病
    ，不是她有病，伊就跟告訴人說伊是為了她好，這是去年陳
    文發跟伊講的，姊妹這麼多年，伊只是點你這件事情，告訴
    人就向伊抱怨說，林秋盛趕也趕不走，所以伊才向她說要她
    看清楚這個人，告訴人就很生氣趕伊出去，很用力把玻璃門
    打開，激動問林秋盛說她有無騙了林秋盛的退休金，並且跟
    他在一起不讓人家知道，林秋盛當場否認，因為告訴人罵伊
    不要臉，所以伊就回嘴，但伊是回告訴人「你臭脾氣不要四
    處舉」，而不是「臭屁股還怕人挖」，後來伊回家後向伊弟
    弟提及此事，伊弟弟也說這是事實等語（見原審卷第12頁、
    第26至27頁）。綜上可知，被告與告訴人係情同結拜姊妹，
    證人林秋盛則係告訴人計程車行司機，三人彼此認識；被告
    與告訴人於98年6月27日下午在基隆市○○區○○路138號1
    樓爭執之前2日，被告與告訴人有以電話聯繫，被告向告訴
    人提及曾聽聞告訴人前已離職之員工陳文發談到告訴人騙了
    林秋盛200多萬元，以及告訴人與林秋盛有同居關係，沒有
    讓別人知道等情，告訴人對此事顯然非常在意。於98年6月
    27日下午3時30分許，被告前往基隆市○○區○○路138號1
    樓告訴人商店旁之修車廠修車時，因被告前往告訴人商店門
    口探望，告訴人即請被告入內，二人再次談及上開傳聞，告
    訴人因而動怒，並與被告步出店外，而證人林秋盛對渠二人
    在店內所談論內容，本因店門關閉而無法聽聞，嗣經告訴人
    步出門外質詢其此事後，證人林秋盛予以否認，並表示欲找
    陳文發對質後，被告即轉身離去。被告於欲轉身離去當時，
    究竟係向告訴人說「臭屁股還怕人挖」抑或「你臭脾氣不要
    四處舉」？有關此點，告訴人與證人林秋盛二人均證稱被告
    當時所言為「臭屁股還怕人挖」，而告訴人與被告係結拜姊
    妹關係，證人林秋盛則因受僱於告訴人而認識被告，且被告
    時常前往告訴人車行，其亦會與被告聊天，亦據證人林秋盛
    於原審證述明確，被告於警詢時亦供述：因告訴人而認識證
    人林秋盛，其與告訴人及林秋盛均無嫌隙及仇恨等語，則告
    訴人及證人林秋盛顯無設詞構陷被告之動機；復參酌所謂「
    臭屁股還怕人挖」之寓意，乃指有不欲人知之事怕人談論，
    顯然較符合當時告訴人氣急敗壞欲撇清上開傳聞、然被告卻
    堅信確有此事實之情境。堪認被告在上開時地欲離去之際，
    確曾以臺語對告訴人訴說「臭屁股還怕人挖」一語。
  (二)有關臺語「臭屁股怕人挖」係臺灣諺語，意指「有缺陷怕人
    點明」，既非直接或單純辱罵他人之言詞，亦非僅能用於對
    他人為惡劣或負面評價之情況甚明。此句諺語可用於表示某
    人：或曾做了壞事（例如犯罪行為、道德行止有虧等事），
    或曾有某些事情未做好（例如辦事不力、曾經有些愚蠢行為
    ），或甚至僅係自己主觀上不欲人知之事（例如惡疾、不欲
    公開之與某人交往關係）等而怕人提起之場合，絕非僅如告
    訴人或證人林秋盛於原審所稱渠等理解「有作這件或什麼壞
    事，還怕人家知道或講起」之意義而已。縱如告訴人及證人
    林秋盛所理解之上開意義，甚至如被告於原審所供承係罵人
    言語，然以社會通常觀念而論，所謂「壞事」或「罵人」，
    並無較具體或一致觀念；即罵人言語未必在客觀上造成他人
    名譽貶損，所謂壞事，其標準更因人而異，或認為是犯罪，
    或認為是不孝順父母、不聽話，也有可能認為闖紅燈、亂丟
    垃圾、甚至上班、上課不認真等均包括在內，可見「臭屁股
    怕人挖」，係一可作多種不同用途之解釋及應用，難以一人
    或數人之認知，遽謂在客觀上將造成他人名譽貶損。復經原
    審以「如果光講這句話，是否可以聽出是做什麼壞事情」訊
    之，告訴人稱「因為法官並不是在我們當時的現場，沒有辦
    法體會到我因為聽了被告講這句話之前所陳述的情況的心情
    ，所以光憑這句話『臭屁股還怕人家挖』是不會知道發生什
    麼事情。」等語，而證人林秋盛則證述「這我沒有辦法比喻
    。」，益見單純「臭屁股怕人挖」一句諺語，在客觀上並不
    致對告訴人所欲保持之人格尊嚴及社會地位，受到貶損評價
    之效果。且以告訴人主觀情感而論，其顯係因被告於2天前
    以電話向其提及「陳文發談到告訴人騙了員工林秋盛200多
    萬元，且有同居關係，沒有讓別人知道」一事，於2天後在
    告訴人之店內談及此事，因而對被告最後「臭屁股還怕人挖
    」一語產生深刻而負面之情緒反應。末查，被告向告訴人提
    及陳文發談到告訴人騙了林秋盛200多萬元，以及告訴人與
    林秋盛有同居關係，沒有讓別人知道等情，係在案發前2日
    之電話中及案發時告訴人店內所言，而被告說「臭屁股還怕
    人挖」一語，是在告訴人店外所言，自難僅憑「臭屁股還怕
    人挖」一語，即認被告有公然侮辱之犯行。
  (三)綜上，本件根據公訴人所提出之證據方法，無從使形成被告
    有於上開時、地有對告訴人公然侮辱之確信，此外復查無其
    他積極證據足資證明被告有公訴意旨所指犯行，即難遽為被
    告有罪之認定。其犯罪尚屬不能證明，依法應為無罪判決之
    諭知。
四、按被告以外之人於審判外之言詞或書面陳述，除法律有規定
    者外，不得作為證據，刑事訴訟法第159條第1項定有明文。
    本件告訴人與證人林秋盛於警詢時之陳述，係屬被告以外之
    人於審判外之言詞與書面陳述，為傳聞證據，經被告於原審
    準備程序中明示不同意採為證據，依前揭規定，應認不具證
    據能力。又證人依法應具結而未具結者，其證言不得作為證
    據，刑事訴訟法第158條之3定有明文。本件告訴人於98年8
    月25日檢察官偵訊時所為之陳述，係以告訴人地位接受訊問
    而對被告就本案犯罪事實為指訴，然未經具結，以擔保其據
    實陳述，則依上開規定，自應認不具證據能力。再被告以外
    之人於偵查中向檢察官所為之陳述，除顯有不可信之情況者
    外，得為證據，刑事訴訟法第159條之1第2項定有明文。本
    件證人林秋盛於檢察官偵訊時之陳述，係以證人身分經具結
    後所為，且無事證顯示有何顯不可信之情況，依上開規定，
    自得作為本案證據。被告於警詢及檢察官偵訊時之陳述，被
    告於原審準備及審判程序中均未爭執其證據能力，且無事實
    顯示係違法蒐證所取得，自有證據能力。
五、本件經原審審理結果認無其他積極證據足資證明被告有公訴
    人所指之犯行，而為被告無罪之諭知，尚無不合，公訴人提
    起上訴以被告出口所罵「臭屁股還怕人挖」，實意係指乙○
    ○有與林秋盛同居做了傷風敗俗之事，及乙○○詐騙林秋盛
    退休金，指述內容雖未明講，但乙○○與林秋盛均知被告所
    指為何，且被告在乙○○店外馬路邊罵人，不特定路人行經
    該處應會聽聞該句話，雖他人不知所言實情，但從「臭屁股
    還怕人挖」言詞中，即會心生不屑，認被告係故意損害告訴
    人名譽，應論以公然侮辱罪嫌，指摘原判決不當。惟被告所
    述前揭「臭屁股還怕人挖」一語，係「有作錯事或有什麼不
    好的事，怕人家知道或講起」之意義而已，被告前揭言行之
    表達措詞或非適當，然「臭屁股怕人挖」諺語，在客觀上並
    不致對告訴人於社會人格及地位有貶損評價之情形，綜觀全
    部客觀情狀，尚難僅憑上開「臭屁股還怕人挖」一語，認被
    告有公然侮辱之犯行，上訴意旨恝置原判決已明白論斷之處
    不顧，亦未提出補強證據，徒憑已經原審指駁不採之指訴，
    主張原判決不當，請求將原判決撤銷，為適當合法判決，為
    無理由，應予駁回。
據上論斷，應依刑事訴訟法第368條，判決如主文。
本案經檢察官王壬貴到庭執行職務。
中    華    民    國    99    年    4     月    23    日
                  刑事第二十三庭  審判長法  官  許宗和
                                        法  官  林海祥
                                        法  官  潘進柳
以上正本證明與原本無異。
不得上訴。
                                        書記官  任正人
中    華    民    國    99    年    4     月    23    日

司法院資訊處製作；財團法人民間司法改革基金會備份。
